臺灣臺中地方法院刑事判決　　　　　　　100年度選訴字第9號
公　訴　人　臺灣臺中地方法院檢察署檢察官
被　　　告　張春夏
選任辯護人　洪主雯律師
　　　　　　陳瑾瑜律師
　　　　　　王有民律師
被　　　告　謝梅枝
　　　　　　洪阿玲
　　　　　　羅文基
　　　　　　羅文章
　　　　　　羅黃阿
上五人共同
指定辯護人　本院公設辯護人陳秋靜
上列被告等因違反公職人員選舉罷免法等案件，經檢察官提起公
訴（99年度選偵字第46、126、166號），本院判決如下：
    主    文
張春夏共同對於有投票權之人，交付賄賂，而約其投票權為一定
之行使，處有期徒刑貳年，緩刑伍年，並應向公庫支付新臺幣拾
萬元，褫奪公權伍年。
謝梅枝有投票權人，收受賄賂，而許以其投票權為一定之行使，
處有期徒刑貳月，褫奪公權貳年，扣案所收受之賄賂新臺幣貳仟
元沒收；又共同對於有投票權之人，交付賄賂，而約其投票權為
一定之行使，處有期徒刑壹年捌月，褫奪公權伍年。應執行有期
徒刑壹年玖月，緩刑肆年，並應向公庫支付新臺幣陸萬元，褫奪
公權伍年，扣案所收受之賄賂新臺幣貳仟元沒收。
洪阿玲有投票權人，收受賄賂，而許以其投票權為一定之行使，
處有期徒刑貳月，褫奪公權貳年，扣案所收受之賄賂新臺幣仟
元沒收；又共同對於有投票權之人，交付賄賂，而約其投票權為
一定之行使，處有期徒刑壹年柒月，褫奪公權伍年。應執行有期
徒刑壹年捌月，緩刑肆年，並應向公庫支付新臺幣伍萬元，褫奪
公權伍年，扣案所收受之賄賂新臺幣仟元沒收。
羅文基有投票權人，收受賄賂，而許以其投票權為一定之行使，
處有期徒刑貳月，褫奪公權貳年，扣案所收受之賄賂新臺幣肆仟
元沒收；又共同對於有投票權之人，交付賄賂，而約其投票權為
一定之行使，處有期徒刑壹年柒月，褫奪公權伍年。應執行有期
徒刑壹年捌月，緩刑肆年，並應向公庫支付新臺幣伍萬元，褫奪
公權伍年，扣案所收受之賄賂新臺幣肆仟元沒收。
羅文章有投票權人，收受賄賂，而許以其投票權為一定之行使，
處有期徒刑貳月，褫奪公權貳年，扣案所收受之賄賂新臺幣仟
元沒收；又共同對於有投票權之人，交付賄賂，而約其投票權為
一定之行使，處有期徒刑壹年陸月，褫奪公權伍年。應執行有期
徒刑壹年柒月，緩刑肆年，並應向公庫支付新臺幣伍萬元，褫奪
公權伍年，扣案所收受之賄賂新臺幣仟元沒收。
羅黃阿有投票權人，收受賄賂，而許以其投票權為一定之行使
，處有期徒刑貳月，褫奪公權貳年，扣案所收受之賄賂新臺幣貳
仟元沒收；又共同對於有投票權之人，交付賄賂，而約其投票權
為一定之行使，處有期徒刑壹年陸月，褫奪公權伍年。應執行有
期徒刑壹年柒月，緩刑肆年，並應向公庫支付新臺幣貳萬元，褫
奪公權伍年，扣案所收受之賄賂新臺幣貳仟元沒收。
    犯罪事實
一、張春夏、謝梅枝為求臺中市第1 屆議員選舉第13選區（即大
    里區、霧峰區）登記第13號之候選人江勝雄能夠順利當選，
    其等即共同基於接續對於有投票權之人，交付賄賂，而約其
    投票權為一定之行使之犯意聯絡，於民國99年10月間某日，
    由張春夏委請謝梅枝調查其住處（即臺中市○○區○○路60
    6 巷39號）附近之住戶，得以投票支持江勝雄之名單與票數
    。嗣經謝梅枝調查統計後，將名單交予張春夏，張春夏即於
    99年11月上旬某日，在臺中市○○區○○路606 巷60號住處
    ，依據謝梅枝所統計之票數（含謝梅枝在內，共有64票），
    將新臺幣（下同）6萬4,000元（即千元鈔64張），交予謝梅
    枝收受，並謀議以每票1,000元之價格行賄。而其中2,000元
    係用以請託謝梅枝投票支持江勝雄，即約定謝梅枝就投票權
    為一定之行使，且謝梅枝亦表示投票支持之意；其餘6萬2,0
    00元，則由謝梅枝依據所抄錄之名單與票數，接續為如下之
    投票行賄犯行：
（一）謝梅枝於99年11月上旬某日，在臺中市○○區○○路606
      巷39號住處，將4,000元、2,000元、3,000 元，分別交付
      予林金龍、林富結、林泉收受，且分別請託林金龍、林富
      結、林泉及彼等家人投票支持江勝雄，即約定林金龍、林
      富結、林泉就投票權為一定之行使，而林金龍、林富結、
      林泉亦均表示投票支持之意（林金龍、林富結、林泉犯投
      票受賄罪部分，均另經臺灣臺中地方法院檢察署檢察官為
      緩起訴處分）。
（二）謝梅枝於99年11月上旬某日，在上開住處，將1萬9,000元
      交付予洪阿玲收受，其中3,000 元係用以請託洪阿玲投票
      支持江勝雄，即約定洪阿玲就投票權為一定之行使，而洪
      阿玲亦表示投票支持之意；其餘1萬6,000元，則與洪阿玲
      共同基於承上行賄之犯意聯絡，由洪阿玲將其中之3,000
      元、5,000元、4,000元、4,000 元，分別轉交不同戶之林
      戴滿、林潺養、林潺培、林其清。洪阿玲隨即於同日，分
      別在臺中市○○區○○路606 巷25號之林戴滿住處，交付
      3,000元予林戴滿收受；在臺中市○○區○○路606巷29號
      之林潺養住處，交付5,000 元予林潺養收受；在臺中市○
      ○區○○路606巷29號之林潺培住處，交付4,000元予林潺
      培收受；在臺中市○○鄉○○路606 巷25號之林其清住處
      ，分別將1,000元、3,000元交付予林其清及其妻林張滿霞
      收受，且分別請託林戴滿、林潺養、林潺培、林其清、林
      張滿霞及彼等家人投票支持江勝雄，即約定彼等就投票權
      為一定之行使，而彼等亦均表示投票支持之意（林戴滿、
      林潺養、林潺培、林其清、林張滿霞犯投票受賄罪部分，
      均另經臺灣臺中地方法院檢察署檢察官為緩起訴處分）。
（三）謝梅枝於99年11月上旬某日，在羅文基位在臺中市○○區
      ○○路606巷51號之住處附近路上，將2萬9,000 元交付予
      羅文基收受，其中4,000 元係用以請託羅文基及其家人投
      票支持江勝雄，即約定羅文基就投票權為一定之行使，而
      羅文基亦表示投票支持之意；其餘2萬5,000元，則與羅文
      基共同基於承上行賄之犯意聯絡，由羅文基將其中之3,00
      0元、4,000元、3,000元、5,000元、3,000元、7,000元，
      分別轉交不同戶之林陳玉琴、羅嘉忠、羅有福、羅阿龍、
      羅文章、羅文彬。羅文基隨即於同日，分別在臺中市○○
      區○○路606巷23號之林陳玉琴住處之附近路上，交付3,0
      00元予林陳玉琴收受；在臺中市○○區○○路606 巷43號
      之羅阿龍住處，交付5,000 元予羅阿龍收受；在臺中市○
      ○區○○路606巷39號之羅有福住處，交付3,000元予羅有
      福收受；在臺中市○○區○○路606 巷45號之羅嘉忠住處
      ，交付4,000元予羅嘉忠收受；在臺中市○○區○○路606
      巷53號之羅文章住處，交付3,000 元予羅文章收受，且分
      別請託林陳玉琴、羅阿龍、羅有福、羅嘉忠、羅文章及彼
      等家人投票支持江勝雄，即約定彼等就投票權為一定之行
      使，而彼等亦均表示投票支持之意（林陳玉琴、羅阿龍、
      羅有福、羅嘉忠犯投票受賄罪部分，均另經臺灣臺中地方
      法院檢察署檢察官為緩起訴處分）。
（四）羅文基於交付前揭3,000元予羅文章時，復同時交付7,000
      元予羅文章，而與羅文章共同基於承上行賄之犯意聯絡，
      由羅文章將該筆7,000 元轉交不同戶之羅文彬。羅文章隨
      即於同日，在羅文彬之子羅仁傑位在臺中市霧峰區○○○
      路之永成汽車修配場，交付7,000 元予羅仁傑收受，且請
      託羅仁傑及其家人投票支持江勝雄，即約定羅仁傑就投票
      權為一定之行使，而羅仁傑亦表示投票支持之意（羅仁傑
      犯投票受賄罪嫌部分，另經臺灣臺中地方法院檢察署檢察
      官為緩起訴處分）。
（五）謝梅枝於99年11月上旬某日，在臺中市○○鄉○○路606
      巷39號之羅黃阿住處，將5,000 元交付予羅黃阿收受
      ，其中2,000 元係用以請託羅黃阿投票支持江勝雄，即
      約定羅黃阿就投票權為一定之行使，而羅黃阿亦表示
      投票支持之意；其餘3,000 元，則與羅黃阿共同基於承
      上行賄之犯意聯絡，由羅黃阿將該筆3,000 元轉交不同
      戶之李日。羅黃阿隨即於同日，在臺中市○○區○○路
      606巷23號之李日住處，交付3,000元予李日收受，且請託
      李日及其家人投票支持江勝雄，即約定李日就投票權為一
      定之行使，而李日亦表示投票支持之意（李日犯投票受賄
      罪部分，另經臺灣臺中地方法院檢察署檢察官為緩起訴處
      分）。
（六）嗣經臺灣臺中地方法院檢察署於99年11月9 日接獲檢舉情
      資後，而循線查獲張春夏、謝梅枝、洪阿玲、羅文基、羅
      黃阿、林金龍、林泉、林陳玉琴、羅文章、羅有福、林
      富結、羅阿龍、李日、林戴滿、林其清、林潺養、林潺培
      、林張滿霞、羅嘉忠及羅仁傑，並扣得謝梅枝交出之2000
      元、林金龍交出之4,000元、洪阿玲交出之3,000元、林其
      清交出之1,000元、林張滿霞交出之3,000元、林戴滿交出
      之3,000元、林潺養交出之5,000元、林潺培交出之4,000
      元、羅有福交出之3,000元、羅文章交出之3,000元、羅黃
      阿交出之2,000元、李日交出之3,000元、林富結交出之
      2,000元、林泉交出之3,000元、羅阿龍交出之5,000 元、
      林陳玉琴交出之3,000元、羅仁傑交出之7,000元、羅嘉忠
      交出之4,000元、羅文基交出之4,000 元（總計金額為6萬
      4,000 元），因而查悉上情。
二、案經臺灣臺中地方法院檢察署檢察官指揮法務部調查局臺中
    縣調查站及臺中市政府警察局霧峰分局報告臺灣臺中地方法
    院檢察署檢察官偵查後起訴。
    理    由
壹、證據能力方面：
    按被告以外之人於審判外之言詞或書面陳述，除法律有規定
    者外，不得作為證據，刑事訴訟法第159條第1項定有明文，
    此乃傳聞證據之排除法則。又傳聞法則之重要理論依據，在
    於傳聞證據未經當事人之反對詰問予以核實，乃予排斥，惟
    若當事人已放棄對原供述人之反對詰問權，於法院審判時表
    明同意該等傳聞證據可作為證據，基於證據資料愈豐富，愈
    有助於真實發現之理念，並貫徹刑事訴訟法修法加重當事人
    進行主義之精神，確認當事人對於證據能力有處分權之制度
    ，傳聞證據經當事人同意作為證據，法院認為適當者，亦得
    為證據。另當事人於調查證據時，對於傳聞證據表示「沒有
    意見」、「對於證據調查無意見」，而未於言詞辯論終結前
    聲明異議，應視為已有將該等傳聞證據採為證據之同意，此
    刑事訴訟法第159條之5定有明文。查本案所引之下列證據，
    均據被告等、選任辯護人、指定辯護人、公訴人對證據能力
    均表示「沒有意見」，亦未於本案言詞辯論終結前聲明異議
    ，則本院審酌該等證據並無違法取證或證明力顯然過低之情
    事，均得採為證據。
貳、實體方面
一、上揭犯罪事實，業據被告張春夏、謝梅枝、洪阿玲、羅文基
    、羅文章、羅黃阿於警詢時、偵查中、本院準備程序及審
    理時均坦承不諱，核與證人林金龍、林富結、林泉、林其清
    、林張滿霞、林潺養、林潺培、林戴滿、羅阿龍、林陳玉琴
    、羅有福、羅嘉忠、羅仁傑、李日等人於警詢及偵查中證述
    之情節相符，並有臺中市第1屆市長議員選舉公報1份在卷可
    證，復有前揭收賄者所收賄款現金總共6萬4,000元等扣案足
    憑，足徵被告張春夏、謝梅枝、洪阿玲、羅文基、羅文章、
    羅黃阿前開自白均與事實相符。本案事證明確，渠等犯行
    洵堪認定。
二、論罪科刑方面：
（一）按投票行賄罪之處罰分別規定於刑法第144 條及公職人員
      選舉罷免法第99條第1 項，而公職人員選舉罷免法第99條
      第1項為刑法第144條之特別法，依特別法優於普通法之規
      定，應優先適用公職人員選舉罷免法。另按（修正前）公
      職人員選舉罷免法第90條之1第1項之賄選罪係以對於有投
      票權之人，行求期約或交付賄賂或其他不正利益，而約其
      不行使投票權或為一定之行使為構成要件。亦即須視行為
      人主觀上是否具有行賄之犯意，而約使有投票權人為投票
      權一定之行使或不行使；客觀上行為人所行求期約或交付
      之賄賂或不正利益是否可認係約使投票權人為投票權之一
      定行使或不行使之對價；以及所行求、期約、交付之對象
      是否為有投票權人而定。上開對價關係，在於行賄者之一
      方，係認知其所行求、期約或交付之意思表示，乃為約使
      有投票權人為投票權一定之行使或不行使；在受賄者之一
      方，亦應認知行賄者對其所行求、期約或交付之意思表示
      ，乃為約使其為投票權一定之行使或不行使。且對有投票
      權人交付之財物或不正利益，並不以金錢之多寡為絕對標
      準，而應綜合社會價值觀念、授受雙方之認知及其他客觀
      情事而為判斷（最高法院92年臺上字第893 號判例要旨參
      照）。再按（修正前）公職人員選舉罷免法第90條之1第1
      項之投票行賄罪，以對於有投票權之人，行求、期約或交
      付賄賂或其他不正利益，而約其不行使投票權或為一定之
      行使者為構成要件。其行求、期約、交付行為，係屬階段
      行為，其行求賄選階段，屬行賄者單方意思表示行為，不
      以相對人允諾為必要；而交付賄選階段，除行賄者有實施
      交付賄賂行為外，因對收受賄賂者，刑法第143 條有投票
      受賄罪之處罰規定，二者乃必要共犯中之對向犯，以2 個
      以上之行為者，彼此相互對立之意思經合致而成立犯罪，
      雖不以收受者確已承諾，或進而為一定投票權之行使為必
      要，仍須於行賄人交付賄賂或其他不正利益時，受交付之
      相對人對其交付之目的已然認識而予收受，其交付賄賂或
      其他不正利益之犯行始克成立，行賄者始成立交付賄賂罪
      ，否則尚屬期約或行求之階段（最高法院93年度臺上字第
      2672號判決要旨參照）。
（二）次按刑法於94年2月2日修正公布（94年7月1日施行）刪除
      連續犯規定之同時，對於合乎接續犯或包括的一罪之情形
      ，為避免刑罰之過度評價，已於立法理由說明委由實務以
      補充解釋之方式，發展接續犯之概念，以限縮數罪併罰之
      範圍。而多次投票行賄行為，在刑法刪除連續犯規定之前
      ，通說係論以連續犯。鑑於公職人員選舉，其前、後屆及
      不同公職之間，均相區隔，選舉區亦已特定，以候選人實
      行賄選為例，通常係以該次選舉當選為目的。是於刪除連
      續犯規定後，苟行為人主觀上基於單一之犯意，以數個舉
      動接續進行，而侵害同一法益，在時間、空間上有密切關
      係，依一般社會健全觀念，難以強行分開，在刑法評價上
      ，以視為數個舉動之接續實行，合為包括之一行為予以評
      價，較為合理，於此情形，即得依接續犯論以包括之一罪
      。否則，如係分別起意，則仍依數罪併合處罰，方符立法
      本旨，此有最高法院99年度第5 次刑事庭會議決議可參。
      查被告張春夏、謝梅枝、洪阿玲、羅文基等人係在同一種
      選舉中，於前揭犯罪事實欄所示時、地交付各該有投票權
      人如前揭犯罪事實欄所示金額以買票，無非在使其等所支
      持之臺中市第1 屆議員選舉第13選區（即大里區、霧峰區
      ）登記第13號之候選人江勝雄當選，其等主觀上顯係基於
      單一犯意為之，而其在前揭犯罪事實欄所示密切接近之時
      、地，先後交付賄款予多數有投票權人之買票行為，其等
      性質上僅侵害同一之法益，且各行為之獨立性極為薄弱，
      依一般社會健全觀念，在時間差距上，難以強行分開，自
      應視為數個舉動之接續施行，而為接續犯，均應僅論以包
      括一罪。是核被告張春夏、謝梅枝、洪阿玲、羅文基、羅
      文章、羅黃阿所為，均係犯公職人員選舉罷免法第99條
      第1 項之對於有投票權人交付賄賂，而約其為一定之行使
      罪。又其等期約賄賂之前階段行為為交付賄賂之後行為所
      吸收，不另成立期約賄賂罪。至公訴意旨雖以被告張春夏
      、謝梅枝、洪阿玲、羅文基上揭對於有投票權人交付賄賂
      ，而約其為一定行使之犯行，應構成集合犯等語，然按所
      謂『集合犯』，係指立法者所制定之犯罪構成要件中，本
      即預定有數個同種類行為而反覆實行之犯罪而言。稽以投
      票行賄罪，法律並未規定必須向多數人行賄，始得成立，
      實無從憑以認定立法者本即預定該犯罪之本質，必有數個
      同種類行為，而反覆實行之，故其等多次投票行賄犯行，
      難認係集合犯。準此，公訴意旨認被告等4 人所為應論以
      集合犯云云，容有誤會。
（三）被告張春夏、謝梅枝間，就犯罪事實欄一所示向具有投票
      權人投票行賄之全部犯行；被告張春夏、謝梅枝、洪阿玲
      間，就犯罪事實欄一(二)所示向具有投票權人投票行賄之犯
      行；被告張春夏、謝梅枝、羅文基間，就犯罪事實欄一(三)
      所示向具有投票權人投票行賄之犯行；被告張春夏、謝梅
      枝、羅文基、羅文章間，就犯罪事實欄一(四)所示向具有投
      票權人投票行賄之犯行；被告張春夏、謝梅枝、羅黃阿
      間，就犯罪事實欄一(五)所示向具有投票權人投票行賄之犯
      行，均有犯意之聯絡及行為之分擔，均應論以共同正犯。
（四）至被告謝梅枝、洪阿玲、羅文基、羅文章、羅黃阿各別
      允諾投票圈選江勝雄而予收受賄款之犯行部分，則另係犯
      刑法第143條第1項之有投票權之人，收受賄賂，而許以其
      投票權為一定之行使罪。且被告謝梅枝、洪阿玲、羅文基
      、羅文章、羅黃阿所犯之上開公職人員選舉罷免法第99
      條第1 項之對於有投票權人交付賄賂，而約其為一定之行
      使罪，及刑法第143條第1項之有投票權之人，收受賄賂，
      而許以其投票權為一定之行使罪間，犯意各別、行為互殊
      、罪名有異，均應予分論併罰。
（五）又按犯公職人員選舉罷免法第99條第1項或第2項之罪，在
      偵查中自白者，減輕其刑；因而查獲候選人為正犯或共犯
      者，減輕或免除其刑，同法第99條第5 項定有明文。查被
      告張春夏、謝梅枝、洪阿玲、羅文基、羅文章、羅黃阿
      於偵查中均已坦承其等所行賄之時間、地點、對象、票數
      等犯罪事實，均應依公職人員選舉罷免法第99條第5 項前
      段規定，減輕其刑。另依公職人員選舉罷免法第111條第1
      項後段規定，犯刑法第143條第1項之罪，在偵查或審判中
      自白者，減輕其刑。查被告謝梅枝、洪阿玲、羅文基、羅
      文章、羅黃阿於偵查及審判中均坦承其收受賄款之事實
      ，自白其各自就此部分之投票收受賄賂罪行，爰就被告謝
      梅枝、洪阿玲、羅文基、羅文章、羅黃阿所犯刑法第14
      3條第1項之投票受賄罪，均依該條之規定，減輕其刑。
（六）爰審酌選舉乃民主政治最重要之表徵，其攸關一國政治良
      窳甚鉅，須由選民評斷候選人之才德、品行、學識、操守
      、政見而選賢與能，賄選為嚴重破壞民主機制之正常運作
      及選舉公平性之主要根源，被告張春夏、謝梅枝、洪阿玲
      、羅文基、羅文章、羅黃阿不知守法維護乾淨選舉之公
      正性，明知賄選對民主政治最珍貴之選舉制度所造成嚴重
      破壞性，且政府歷年來一再大力宣導端正選風之必要，被
      告謝梅枝、洪阿玲、羅文基、羅文章、羅黃阿仍因一時
      貪念而收受賄賂，並與被告張春夏僅因人情或小利，輕忽
      法紀，為支持特定候選人，未循正常方式，而對於有投票
      權人交付賄賂而為賄選之行為，嚴重妨害選舉之公正性，
      使真正民主政治無以建立；並考量其等行賄之對象及金額
      、收賄之金額、手段平和之賄選情節，及其犯罪動機、目
      的、生活狀況、智識程度、素行，暨被告等6 人擔任本件
      賄選案件之角色，且其等於偵審中均就所犯坦然面對等一
      切情狀，分別量處如主文所示之刑，並就被告謝梅枝、洪
      阿玲、羅文基、羅文章、羅黃阿部分定其應執行之刑。
（七）末查，被告張春夏、謝梅枝、洪阿玲、羅文基、羅文章、
      羅黃阿均未曾因故意犯罪受有期徒刑以上刑之宣告，有
      其等之臺灣高等法院被告前案紀錄表各1 份在卷可憑，其
      等經此罪刑宣告教訓，當知所警惕，信無再犯之虞，本院
      考量被告張春夏現年79歲，年事已高，被告謝梅枝學歷為
      國小畢業、被告洪阿玲學歷為國中畢業、被告羅文基學歷
      為高職畢業、被告羅文章學歷為國小畢業、被告羅黃阿
      不適字且現年71歲，此有其等之調查筆錄各1 份在卷可參
      ，其等為企圖江勝雄當選，一時失慮，偶罹刑典，惟其等
      於本案查獲後於偵審中均坦承犯行，節省有限司法資源，
      是其等歷經此偵、審程序之教訓，當知所警惕，信無再犯
      之虞，本院因認其所受宣告之刑，以暫不執行為適當，爰
      依刑法第74條第1項第1款之規定，分別諭知緩刑如主文所
      示，以啟自新。又本院為使被告等人能深知警惕，綜合考
      量其等之身分、地位、經濟狀況及犯罪情節，以命其履行
      一定負擔為宜，爰依刑法第74條第2項第4款之規定，命其
      等向公庫支付如主文所示之金額，期能使其等因向公庫支
      付一定金錢，確切明瞭其行為所造成之損害，培養正確法
      治觀念。
（八）另按犯本章之罪或刑法分則第6 章之妨害投票罪，宣告有
      期徒刑以上之刑者，並宣告褫奪公權，此於公職人員選舉
      罷免法第113條第3項定有明文。被告張春夏、謝梅枝、洪
      阿玲、羅文基、羅文章、羅黃阿等人既因犯公職人員選
      舉罷免法第99條第1 項之罪而被論罪科處有期徒刑；被告
      謝梅枝、洪阿玲、羅文基、羅文章、羅黃阿等人因犯刑
      法第143條第1項之罪而被論罪科處有期徒刑，自均應依據
      公職人員選舉罷免法第113條第3項之規定及刑法第37條第
      2 項規定，分別宣告褫奪公權如主文所示，並依刑法第51
      條第8 款之規定，就被告謝梅枝、洪阿玲、羅文基、羅文
      章、羅黃阿擇其中最長部分執行之。
（九）按（修正前）公職人員選舉罷免法第90條之1第3項固規定
      預備或用以行求期約或交付之賄賂，不問屬於犯人與否，
      沒收之。但如其賄賂已交付與有投票權之人收受，因收受
      者係犯刑法第143條第1項之投票受賄罪，其所收受之賄賂
      應依同法條第2項之規定沒收之，如全部或一部不能沒收
      時，追徵其價額。故犯投票行賄罪者，其已交付之賄賂自
      應依刑法第143條第2項之規定於其對向共犯所犯投票受賄
      罪之從刑宣告追徵、沒收，不得再依上開公職人員選舉罷
      免法之規定沒收。（最高法院95年度臺上字第4995號、24
      07號、93年度臺上字第5728號、92年度臺上字第4933號判
      決要旨參照）。復按（修正前）公職人員選舉罷免法第90
      條之1第3項及刑法第143條第2項之規定，均係刑法第38條
      第3 項但書所謂之特別規定，採義務沒收主義，倘該應沒
      收之賄賂物係屬金錢時，因金錢為代替物，重在兌換價值
      ，而不在原物，自難拘泥於一般沒收原物之理論，故不以
      當場搜獲扣押或仍由犯人持有、管理、支配原物為限，苟
      經確認其為上開預備或用以行求、期約或交付之金錢賄款
      時，均應適用上揭規定宣告沒收。（最高法院87年臺上字
      第4210號、85年臺上字第5635號、86年度臺上字第502號
      判決意旨參照）。查扣案如前揭犯罪事實欄一(六)所示被告
      謝梅枝交出之2,000元、被告洪阿玲交出之3,000元、羅文
      基交出之4,000元、羅文章交出之3,000元、羅黃阿交出
      之2,000 元等款項，分別為被告謝梅枝、洪阿玲、羅文基
      、羅文章、羅黃阿所收受之賄賂，應依刑法第143條第2
      項之規定沒收之。
據上論斷，應依刑事訴訟法第299 條第1 項前段，公職人員選舉
罷免法第99條第1 項、第5 項、第111 條第1 項後段、第113 條
第3 項，刑法第11條、第28條、第143 條第1 項、第2 項、第51
條第5 、8 款、第74條第1 項第1 款、第2 項第4 款、第37條第
2 項，判決如主文。
本案經檢察官廖聖民到庭執行職務
中    華    民    國   100    年    4     月    14    日
                  刑事第二庭  審判長法  官  鄭永玉
                                    法  官  施慶鴻
                                    法  官  潘曉玫
以上正本證明與原本無異。
如不服本判決應於收受送達後10日內向本院提出上訴書狀，並應
敘述具體理由；其未敘述上訴理由者，應於上訴期間屆滿後20日
內向本院補提理由書狀（均須按他造當事人之人數附繕本）「切
勿逕送上級法院」。
                                    書記官  張齡方
中    華    民    國   100    年    4     月    14    日
附錄本案論罪科刑法條全文：
公職人員選舉罷免法第99條
對於有投票權之人，行求期約或交付賄賂或其他不正利益，而約
其不行使投票權或為一定之行使者，處三年以上十年以下有期徒
刑，得併科新臺幣一百萬元以上一千萬元以下罰金。
預備犯前項之罪者，處一年以下有期徒刑。
預備或用以行求期約或交付之賄賂，不問屬於犯人與否，沒收之
。
犯第一項或第二項之罪，於犯罪後六個月內自首者，減輕或免除
其刑；因而查獲候選人為正犯或共犯者，免除其刑。
犯第一項或第二項之罪，在偵查中自白者，減輕其刑；因而查獲
候選人為正犯或共犯者，減輕或免除其刑。
公職人員選舉罷免法第113條
犯本章之罪，其他法律有較重處罰之規定者，從其規定。
辦理選舉、罷免事務人員，假借職務上之權力、機會或方法，以
故意犯本章之罪者，加重其刑至二分之一。
犯本章之罪或刑法分則第六章之妨害投票罪，宣告有期徒刑以上
之刑者，並宣告褫奪公權。
刑法第143條
有投票權之人，要求、期約或收受賄賂或其他不正當利益，而許
以不行使其投票權或為一定之行使者，處三年以下有期徒刑，得
併科五千元以下罰金。
犯前項之罪者，所收受之賄賂沒收之。如全部或一部不能沒收時
，追徵其價額。